【裁判字號】    98,消債抗,53
【裁判日期】    980720
【裁判案由】    更生事件
【裁判全文】
臺灣臺中地方法院民事裁定            98年度消債抗字第53號
抗  告  人  寅○○
                        18
債  權  人  安泰商業銀行股份有限公司
法定代理人  丁○○
債  權  人  台新國際商業銀行股份有限公司
法定代理人  辰○○
債  權  人  國泰世華商業銀行股份有限公司
法定代理人  丙○○
債  權  人  陽信商業銀行股份有限公司
法定代理人  庚○○
代  理  人  子○○
債  權  人  中國信託商業銀行股份有限公司
法定代理人  巳○○
債  權  人  日盛國際商業銀行股份有限公司
法定代理人  辛○
代  理  人  己○○
債  權  人  香港商香港上海豐銀行股份有限公司
法定代理人  午○○
債  權  人  荷商荷蘭銀行股份有限公司台北分公司
法定代理人  丑○○
債  權  人  渣打國際商業銀行股份有限公司
法定代理人  壬○○
債  權  人  永豐信用卡股份有限公司
法定代理人  甲○○
債  權  人  遠東國際商業銀行股份有限公司
                        1樓及.
法定代理人  卯○○
債  權  人  聯邦商業銀行股份有限公司
法定代理人  乙○○
債  權  人  玉山商業銀行股份有限公司
法定代理人  癸○○
代  理  人  戊○○
上列當事人間消費者債務清理條例聲請更生事件，對於民國98年
3月24日本院98年度消債更字第289號裁定提起抗告，本院合議庭
裁定如下：
    主  文
抗告駁回。
抗告程序費用新臺幣壹仟元由抗告人負擔。
    理  由
一、本件抗告意旨略以：抗告人因家中生活費用，如子女教育費
    用日漸加劇，為支付生活開銷及償還貸款，乃申辦各家銀行
    之信用卡以為支應，是抗告人之信用貸款債務，乃係為支應
    生活開銷所生。另抗告人於本法實行前曾與銀行成立協商，
    然毀諾之原因確有不可歸責於己之事由，原裁定卻認抗告人
    造成本件債務之原因為抗告人「浪費、賭博或其他投機行為
    ，致財產顯然減少負擔過重之債務」。查各債權銀行所主張
    抗告人之消費內容多為飯店及飲宴支出云云，抗告人前已說
    明此部分均為出差及與公司客戶應酬之消費，屬公務支出，
    事後公司也已補貼，另抗告人因投資股票失利，乃產生預借
    現金及代償金等欠款，原裁定以消費者債務清理條例第134
    條第4款規定，認為抗告人有可歸責於己之事由而不准更生
    之裁定，顯有倒果為因之情形，蓋上開法條僅為債務人准予
    更生後，可否免責之事由，抗告人發生上開債務之時點均在
    毀諾之前，抗告人其後毀諾之原因，實因家中經濟負擔日漸
    沈重，現職復無法達到往昔工作之薪資水準，實屬消費者債
    務清理條例第154條不可歸責於己之事由，況消費者債務清
    理條例亦未規定投資股票為投機、賭博之行為，並據以排除
    卡債族更生之機會，是原裁定顯有疑義，爰請求廢棄原裁定
    ，並准抗告人更生等語。
二、按債務人對於金融機構因消費借貸、自用住宅借款、信用卡
    或現金卡契約而負債務，在聲請更生或清算前，應提出債權
    人清冊，以書面向最大債權金融機構請求協商債務清償方案
    並表明共同協商之意旨，消費者債務清理條例第151條第1項
    定有明文。次按，債務人與金融機構協商成立者，不得聲請
    更生或清算，但因不可歸責於己之事由，致履行顯有重大困
    難者，不在此限；本條例施行前，債務人依金融主管機關協
    調成立之中華民國銀行公會會員辦理消費金融案件無擔保債
    務協商機制與金融機構成立之協商，準用前項之規定，同條
    例第151條第5項、第6項分別定有明文。揆諸其立法理由可
    知，債務清償方案成立後，債務人即應按其條件履行，僅於
    嗣後因不可歸責於己之事由，致原協商成立之債務清償方案
    履行困難甚或履行不能，始得聲請更生或清算。此項規定旨
    在避免債務人任意毀諾前已成立之協商。蓋債務清償方案乃
    係當事人間所為之債務清理契約，債務人本應受該成立之協
    議內容所拘束。
三、經查，抗告人前於消費者債務清理條例施行前之95年5月5日
    ，就其所積欠各金融機構之無擔保債務，依金融主管機關協
    調成立之中華民國銀行公會會員辦理消費金融案件無擔保債
    務協商機制，與各債權銀行成立協商，約定自95年6月份起
    ，分120期每月36,246元方式，按各債權銀行債權金額比例
    清償債務，有協議書一份附於原審卷內可稽。抗告人雖主張
    其毀諾之原因，係因嗣後工作更迭及家中生活費用如子女教
    育費用加劇，致無法繼續履約云云。惟查：
    （一）抗告人自承其原任職於訴外人宏全公司，薪資每月約
          五萬餘元，其於96年11月間離職，係因公司不合理之
          對待、獎金分配不合理、主管對待也不和善因而辭職
          等語，是抗告人既非「非自願性離職」，而係主動辭
          職，則其疏未考量自願離職後，日後可能無法獲取原
          有之薪資之風險。是其對日後確因離去原職而未能獲
          取原有之薪資收入一事，自屬可歸責於己之事由。
    （二）抗告人另陳稱其負債原因乃係因96年間為投資需求，
          而向民間借貸並設定第二順位抵押權，加計原第一順
          位之銀行抵押債權330萬元，合計借款總額為600萬元
          。因利息壓力沈重，嗣乃出售不動產償債，其間為維
          持基本生活，遂以刷卡方式支應云云。然查，抗告人
          既於95年5月5日與債權銀行達成債務協商，是其所積
          欠之系爭未償信用債務之發生日期均為95年5月5日之
          前，則抗告人豈有於95年5月5日達成債務協商後，另
          行為維持基本生活而再以刷卡方式信用借貸以供清償
          既存債務之理？
    （三）抗告人又陳稱：因向外借貸所投資之股票虧損，致另
          生鉅額負債云云。然查，依本院所命抗告人補正之股
          票買賣資料內容觀之，抗告人於95年5月5日與債權銀
          行達成債務協商後，自96年9月19日起在股票集中市
          場進行交易，其截至97年7月25日止，有大量當日沖
          買及沖賣之交易行為。客觀上足認抗告人實係進行大
          量之短線投機交易行為，而非經過考量及分析各該公
          司之經營情況後始為審慎之投資行為。況且抗告人自
          96年9月19日起至97年7月25日止之股票交易虧損金額
          僅為494,810元，然依其所提出之民間借貸借據內容
          觀之，其係於96年8月31日借貸200萬元、96年12月17
          日借貸400萬元，果其所借貸取得之金額，縱僅有200
          萬元，亦與其所提出之股票買賣資料所示之虧損金額
          ，顯不相當。況其股票交割帳戶之資金進出紀錄中，
          並無於該相對應時期有相當款項存入之情形。是抗告
          人所稱因投資股票虧損以致無法繼續履約云云，本屬
          「可歸責」於抗告人之短線投機交易行為及信用擴張
          事由所致，且其對所借貸取得之款項（200萬元、400
          萬元）及出售不動產之買賣價金（830萬元），亦未
          提出足夠證據以詳實敘明其完整流向，難認所述因向
          外借貸投資股票虧損，致新增鉅額負債一節屬實。
    （四）抗告人另於更生聲請狀中陳稱：目前每月收入約為2
          萬6千元左右，家庭每月平均之必要支出費用為67,53
          8元，如與配偶平均分擔，仍須負擔33,769元，目前
          收入無法履行協商條件云云。抗告人所述如屬實在，
          則其所提出之更生方案亦無履行之可能。蓋因依其所
          提出之其配偶鄭惠丹女士之財產所得資料顯示，鄭惠
          丹女士95年度之收入為196,745元（折合每月僅為16,
          395元）、96年度之收入為154,898元（折合每月僅為
          12,908元），足見其配偶鄭惠丹女士並無能力足以負
          擔主要家計，是抗告人所為更生之聲請及所提出之更
          生方案，除另有其他並未據實陳明之財源外，依其目
          前所自承之生活方式，並無履行之可能，核與更生本
          旨有所不符。是本件縱令准予進入更生程序，亦將因
          抗告人之更生方案無法獲致債權人會議通過或法院之
          認可而宣告清算；另如進入清算程序，抗告人亦將因
          其上述「浪費、賭博或其他投機行為」而難獲免責，
          徒增程序勞費，而無實益。
    （五）抗告人既與債權銀行成立債務協商，本應盡量樽節開
          支，依約清償債務，而不得任意毀諾。抗告人若認該
          原協商方案有其他不適宜情形，本應再循協商途徑，
          由債權銀行重新評估抗告人之完整資力、債信及還款
          計劃以謀求解決。本件最大債權銀行安泰商業銀行股
          份有限公司前於97年11月間曾為還款條件變更磋商，
          同意抗告人得分180期每月還款金額調降為21,475元
          ，惟為抗告人所拒絕。抗告人自行放棄原有之較高薪
          工作，更於債務協商成立後，不思謹慎管理財務，反
          而擴張信用而向民間大筆借款從事股票當日沖銷之短
          線投機交易行為，其果因投資失利而出售原自有之房
          屋而致需新增每月13,000元之房租支出，亦屬可歸責
          於己之事由。另抗告人自承每月家庭平均支出金額高
          達67,538元，然其配偶外出工作之月平均收入僅為一
          萬餘元，每月卻因此而需支出二名幼兒（3歲及1歲8
          個月）之全日保育費用三萬餘元，實難謂當；又夫妻
          每日外出工作但家中每月電費支出卻高達1,400元，
          且家庭成員僅夫妻二人及二名幼兒，所承租之房屋租
          金達每月13,000元，並裝設有線電視、寬頻網路及使
          用三支行動電話手機，益見抗告人並未妥善規劃家庭
          收支及樽節開支。
四、本院綜合上開各情，因認抗告人並非因不可歸責於己之事由
    ，始致其履行前依金融主管機關協調成立之中華民國銀行公
    會會員辦理消費金融案件無擔保債務協商機制，而與金融機
    構所成立之協商內容發生重大之困難，其更生聲請，核與前
    開規定不符，且無實益，所為更生聲請不應准許。原裁定據
    以駁回抗告人之聲請，自無不合，抗告意旨請求廢棄原裁定
    ，並無理由，應予駁回。
五、據上論結，本件抗告為無理由，依消費者債務清理條例第15
    條，民事訴訟法第495條之1第1項、第449條第1項、第95條
    、第78條，裁定如主文。
中    華    民    國    98    年    7     月    20    日
                  民事第二庭    審判長法  官  許秀芬
                                      法  官  吳美蒼
                                      法  官  林宗成
上正本係照原本作成。
本裁定不得抗告。
中    華    民    國    98    年    7     月    23    日
                                      書記官


司法院資訊處製作；財團法人民間司法改革基金會備份。
